【裁判字號】    95,上更(一),156
【裁判日期】    950829
【裁判案由】    偽造文書等
【裁判全文】
臺灣高等法院高雄分院刑事判決
上  訴  人  臺灣高雄地方法院檢察署檢察官
被      告  乙○○
被      告  丙○○
共      同
選任辯護人  陳魁元  律師
上列上訴人因被告偽造文書等案件，不服臺灣高雄地方法院90年
度訴字第2712號中華民國92年1 月10日第一審判決（起訴案號：
臺灣高雄地方法院檢察署90年度調偵字第373 號），提起上訴，
經判決後，由最高法院發回更審，本院判決如下：
    主  文
上訴駁回。
    理  由
一、公訴意旨略以：被告丙○○（起訴書誤載為楊博煌）係經營
    民間放款業務，被告乙○○為土地登記代理人，於民國88年
    10月15日借款予告訴人甲○○新台幣（下同）140 萬元，告
    訴人並提供座落於高雄縣美濃鎮○○段4032、4052地號兩筆
    ，供被告丙○○設定抵押權，又另立切結書約定：「告訴人
    甲○○若超過清償期限45天未還錢，則被告丙○○可自行處
    分該抵押之不動產」。惟被告丙○○及乙○○竟於89年1 月
    26日（距清償期僅超過11天），即逕自將該抵押之不動產過
    戶予被告丙○○名下，並輾轉過戶予第三人，認被告丙○○
    涉犯刑法第216 條、第210 條之行使偽造私文書罪、乙○○
    涉犯刑法第216 條、第210 條之行使偽造私文書罪、第 214
    條之使公務員登載不實罪及刑法第342 條背信罪嫌。
二、公訴人認被告丙○○涉犯行使偽造私文書之罪嫌及被告乙○○涉犯前揭行使偽造私文書、使公務員登載不實之罪嫌，係
    以告訴人之陳述，且被告等未於約定之清償期過後即偽填買
    賣契約書向地政機關辦理土地過戶，另被告乙○○為專業土
    地登記代理人，既受告訴人甲○○之委任，明知告訴人並未
    同意將二筆田地過戶移轉予被告丙○○，竟違背其意思及利
    益，將二筆田地過戶予被告丙○○等情為其論罪之依據。訊
    據被告丙○○及乙○○固均坦承有借貸、設定抵押權及辦理
    土地過戶之事實，惟否認行使偽造私文書、使公務員登載不
    實之犯行，被告丙○○辯稱：「是邱育能向我借錢，告訴人
    甲○○出面向我接洽，借了140 萬元，以告訴人甲○○之妻
    宋張秋金之土地供擔保，告訴人說可以借給邱育能以3 分利
    息計算，後來錢都沒有還，至少找過告訴人甲○○10次以上
    都不理，所以才將土地過戶」等語；被告乙○○則以：「我
    只是代辦設定抵押及辦理過戶，辦理過戶時我有跟被告丙○○說要本人同意，89年2 月20日我有去找告訴人甲○○，告
    訴人有出具委任授權書，我才拿去辦理過戶，委任授權書上
    指印是宋張秋金的，宋張秋金的簽名是甲○○寫的，土地登
    記申請書上原因發生日期填載89年1 月26日是因為新修正之
    農業發展條例於89年1 月27日起施行，怕所送之文件與新修
    正農業發展條例所應具備之文件不同，所以才填89年1 月26
    日，實際是在89年2 月25日申報增值稅，89年3 月3 日才到
    地政事務所送件等語置辯。
三、按犯罪事實應依證據認定之，無證據不得認定犯罪事實；又
    不能證明被告犯罪者，應諭知無罪之判決；刑事訴訟法第15
    4 條第2 項、第301 條第1 項分別定有明文。按刑事訴訟法
    上所謂認定犯罪事實之證據，係指足以認定被告確有犯罪行
    為之積極證據而言，如未能發現相當證據或證據不足以證明
    ，自不能以推測或擬制之方法，以為裁判基礎，最高法院29
    年上字第3105號及40年台上字第86號分別著有判例可資參照
    。而認定不利於被告之事實，須依積極證據，茍積極證據不
    足為不利被告之認定時，即應為有利於被告之認定，更不必
    有何有利之證據；又認定犯罪事實所憑之證據，雖不以直接
    證據為限，間接證據亦包括在內，然而無論直接證據或間接
    證據，其為訴訟上之證明，須於通常一般之人均不致有所懷
    疑，而得確信其為真實之程度者，始得據為有罪之認定，倘
    其證明尚未達到此一程度，而有合理之懷疑存在而無從使事
    實審法院得有罪之確信時，即應由法院為諭知被告無罪之判
    決，最高法院亦分別著有30年上字第816 號及76年台上字第
    4986號判例足資參證。又刑法上所謂偽造之概念，係以無製
    作權而冒名製作不實內容之行為而言，是以無權製作之人冒
    用他人名義簽發為要件，如果行為人基於本人之授權，或其
    他原因有權製作者，則與無權之偽造行為不同。
四、經查：
  (一)本件借貸係邱育能透過陳慶豐之介紹向被告丙○○借款，並
    以告訴人甲○○之妻宋張秋金之土地供作抵押擔保等情，業
    據證人陳慶豐於原審法院審理時到庭證述：「我跟邱育能是
    朋友關係，邱育能找我看可否借到一筆錢，我就帶被告丙○○及邱育能見面並看土地是否有價值，借了140 萬元，3 分
    利，利息先付3 個月，包括規費、代書費、介紹費均扣在14
    0 萬元裡面，若3 個月期滿未還土地就過戶登記給被告丙○○，3 個月過後沒有清償，第4 個月利息又沒有付，我找邱
    育能很多次都找不到，就找被告去找地主，我帶他們去後我
    就走了，不知他們談了什麼，被告丙○○是做生意的，不是
    在放款，因邱育能需用錢，我才找被告丙○○幫忙」等語綦
    詳（見原審卷第89-92 頁），另證人邱育能於原審法院審理
    時到庭證稱：「是我要向告訴人甲○○借錢，當初要買土地
    不夠150 萬元，告訴人甲○○沒有錢才拿我的土地去向被告
    丙○○借，以土地當抵押，借款期限3 個月，有算利息但不
    知道多少錢，利息是告訴人甲○○代付的，錢先匯到告訴人
    帳戶內，我再跟告訴人一起去領，匯了一百一十多萬元，告
    訴人都拿給我，告訴人與被告丙○○洽談借款時我有在場，
    但洽談內容我不清楚」等語明確（見原審卷第169-170 頁）
    ，且告訴人甲○○於檢察官偵查中亦陳稱：「切結書內容是
    我寫的，內容意思我也懂，因為我以前是代書」等語（見偵
    查卷第27頁背面），再觀之借據上所載，借據之立據人係證
    人邱育能，而非告訴人甲○○，且土地所有人係宋張秋金，
    亦非告訴人甲○○，顯見本件借貸關係僅在於被告丙○○與
    證人邱育能間，尚與告訴人甲○○無涉，而證人邱育能既係
    透過證人陳慶豐居中介紹，並以宋張秋金之土地供抵押擔保
    ，另由有代書資歷之告訴人甲○○從中洽談，且被告丙○○
    亦審慎評估土地之價值，足見證人邱育能向被告丙○○借款
    時，被告丙○○不涉重利，業經判決確定。
  (二)觀諸被告丙○○與宋張秋金所書立之切結書上所載「二、乙
    方（即宋張秋金）切結如藉故拖延不償還本金及支付利息超
    過45天，則甲方（即被告丙○○）可為確保權益，自行主張
    將所有抵押物之產權進行處分移轉過戶，並不必另行通知，
    而乙方為表誠意絕不會主張異議，並願放棄法律保障之先訴
    抗辯權。」等語，有切結書一份附卷可稽，顯見宋張秋金應
    有概括授權同意被告丙○○於期限屆至超過45天未償還本金
    及利息後，得以自行將抵押物予以移轉過戶，不必另行通知
    。而本件借貸之清償期限係於89年1 月14日屆至，有借據、
    切結書及土地抵押權設定契約書各一份在卷可參，另被告丙○○及乙○○將該抵押之土地辦理過戶登記之時間係於89年
    3 月3 日上午10時45分，有高雄縣美濃地政事務所91年1 月
    4 日90美地一字第7233號函檢附之土地登記申請書一份所載
    收件日期可憑，足見被告丙○○及乙○○將上開抵押擔保之
    土地辦理過戶登記顯已超過45天，則被告丙○○及乙○○既
    係根據內容真實之切結書以辦理土地過戶登記，並得宋張秋
    金之概括授權同意，依前開說明，被告等前揭行為亦與刑法
    上偽造之概念有別，是以被告等前開所辯應堪採信，尚難認
    被告等有何行使偽造私文書及使公務員登載不實之行為。
  (三)又本件係被告丙○○與證人邱育能間之借貸關係，以證人宋
    張秋金之土地供作抵押擔保，並委託被告乙○○辦理設定抵
    押權登記及所有權移轉登記等情，業據被告丙○○及乙○○
    於偵查中及原審法院審理時供述綦詳，並有借據、切結書、
    委任授權書、抵押權登記申請書及所有權移轉登記申請書各
    一份在卷可憑，且告訴人甲○○於偵查中及原審法院審理時
    亦否認有委託被告乙○○辦理上開所有權移轉登記等語明確
    （見原審卷第88-89 、171 、192 頁），再參以卷附之借據
    、切結書、委任授權書、抵押權登記申請書及所有權移轉登
    記申請書，其上所載之雙方當事人為被告丙○○與證人邱育
    能及宋張秋金，受任人（代理人）為被告乙○○，與告訴人
    甲○○無涉。流質或流當契約，固為民法所禁止，但借貸及
    買賣之聯立契約，則在所不禁。刑法背信罪係基於為他人處
    理事務，而為違背其任務之行為，為其構成要件。為他人處
    理事務係基於對「內」關係，並非對「向」關係，係基於「
    誠實義務」，並非基於交易上「信義誠實之原則」，債權契
    約之單純當事人，乃屬對向關係，並非對內關係，即非為他
    人處理事務，其未履行債權契之內容，僅生是否有背交易上
    信義誠實之原則，並非違其誠實義務。是本件借貸及事後就
    土地移轉登記之履行，並非告訴人甲○○委任被告乙○○處
    理事務，則被告乙○○即非為告訴人甲○○處理事務之人，
    是尚難遽認被告乙○○有何背信之犯行。
  (四)告訴人甲○○職司土地代書，其妻宋張秋金出具之委任授權
    書，亦係由告訴人甲○○代筆辦理，業據告訴人甲○○於偵
    查中供承在卷（見偵查卷第27頁）。該委任授權書上之指紋
    一枚，經原審送法務部調查局鑑定，該局91年7 月31日調科
    貳字第09100401790 號鑑定通知書: 「各登記資料上『宋張
    秋金』之指紋與『甲○○』指紋卡上之指紋不同」（見原審
    卷第200 頁）；91年10月23日調科貳字第09100672800 號鑑
    定通知書: 「甲○○指紋與買賣所有權移轉契約書等待鑑定
    資料上指紋不同，有關宋張秋金指紋與待鑑資料上指紋異同
    之鑑定，因補送宋張秋金之指紋仍模糊不清，無法確認紋線
    特徵，致難進行鑑定」（見原審卷第215-216 頁）。本院前
    審當庭採取宋張秋金之指紋，將之與「委任授權書」上之指
    紋（原本見原審卷第216 頁證物袋、影本見17240 號偵卷第
    53頁背面），送請內政部警政署刑事警察局鑑定結果，據函
    覆：「委任授權書上之指紋一枚，經鑑定結果，與當庭所採
    宋張秋金之指紋不符，復經輸入電腦比對結果，亦未發現相
    符者，而非屬同一人所有」，有該局92年5 月28日刑紋字第
    0000000000號、92年8 月5 日刑紋字第0920140931號函可憑
    ，選任辯護人請求函內政部警政署刑事警察局有關上揭指紋
    鑑定之疑點，據該局95年6 月16日刑紋字第0950084327號函
    覆稱: 「本局92年5 月28日刑紋字0000000000號鑑驗書之鑑
    驗結果更正為『送鑑委任授權書上之指紋1 枚，因所捺送宋
    張秋金指紋卡之指紋特徵點不足且模糊不清故無法比對，復
    將委任授權書上之指紋1 枚輸入電腦比對結果，未發現相符
    者』」（見本審卷第43頁）；選任辯護人陳魁元律師及檢察
    官請求再函請內政部警政署刑事警察局就下列事項敘明「一
    92年5 月28日刑紋字第0000000000號鑑驗書及95年6 月16日
    刑紋字第0950084327號函是否由同一人為之，及其鑑定過程
    比對之資料請詳細說明。並提供法院參考。二『92年5 月28
    日刑紋字第0000000000號鑑驗書』謂『授權書上之指紋一枚
    與本院所捺宋張秋金之指紋不符』。而『95年6 月16日刑紋
    字第0950084327號函』則謂『授權書上之指紋一枚，因本院
    所捺宋張秋金之指紋卡之指紋特徵點不足且模糊不清故無法
    比對』。二者矛盾。三『95年6 月16日刑紋字第0950084327
    號函』所謂『授權書上之指紋一枚輸入電腦比對結果，未發
    現相符者』一語之含義如何，係指『未發現與該系爭授權書
    上之指紋一枚完全相同之不清晰指紋？』抑或『因系爭授權
    書上之指紋一枚查無其他清晰之指紋檔案』」。據內政部警
    政署刑事警察局95年7 月27日刑紋字第0950104452號函覆稱
    : 「一92年5 月28日刑紋字第0000000000號鑑驗書及95年 6
    月16日刑紋字第0950084327號函是由同一人開具；本案之鑑
    定過程，係依內政部警政署刑事警察局所定標準作業流程，
    將委任授權書上編號1 指紋拍成5 倍大之照片，經描繪後輸
    入指紋電腦系統進行篩選比對，列出可能比中對象之指紋後
    ，再由鑑定人員依據經驗加以確認相符或不相符，並製作鑑
    驗書。二92年5 月28日刑紋字第0000000000號鑑驗書中所載
    『委任授權之指紋一枚與法院所捺宋張秋金之指紋不符...
    』，係因編號1 指紋與所附宋張秋金十指紋卡之左、右拇指
    紋型顯不同而判定不符；然若編號1 指紋非屬左、右拇指所
    捺印，則須再進一步就該宋張秋金十指紋卡其他手指指紋型
    、紋線流向，及各項特徵點的形態與關係位置等狀況，加以
    詳細比對。由於所附指紋卡捺印品質不佳，無法作為比對鑑
    定之依據，為避免因說明簡略而造成誤解，爰予更正為『委
    任授權書上之指紋一枚，因法院所捺送宋張秋金指紋卡之指
    紋特徵點不足且模糊不清，故無法比對... 』如95年6 月16
    日刑紋字第0950084327號函。三95年6 月16日刑紋字第0950
    084327號函所載『委任授權書上之指紋一枚，經輸入電腦比
    對結果，未發現相符者』，係指該系爭授權書上編號1之 指
    紋，經輸入電腦比對結果，查無與內政部警政署刑事警察局
    檔存資料相符之指紋。」（見本審卷第65-69 頁）。亦即委
    任授權書上之指紋一枚無從比對是否屬宋張秋金之指紋，復
    查無與內政部警政署刑事警察局檔存資料相符之指紋。被告
    等自無偽造私文書及行使偽私文書之可言。
  (五)告訴人代理人宋國城律師及被告選任辯護人陳魁元律師俱稱
    邱育能、宋張秋金均已死亡，告訴人甲○○重病，證人陳慶
    豐捨棄傳訊，爰不再予傳訊。而審判期日調查之證據，係指
    與待證事實有重要關係，在客觀上顯有調查必要性之證據而
    言，故其範圍並非漫無限制，必其證據與判斷待證事實之有
    無，具有關連性，得據以推翻原判決所確認之事實，而為不
    同之認定，若僅係枝節性問題，或所證明之事項已臻明瞭，
    且各該證人均已查證如上所述，自無再予調查之必要 (最高
    法院94年度台上字第1725號判決要旨參照）。綜上所述，被
    告丙○○及乙○○前開所辯，尚非虛妄，應堪採信。此外，
    復查無其他積極證據足資審認被告等確有公訴人所指偽造文
    書、使公務員登載不實及背信之犯行，既不能證明被告等犯
    罪，揆諸首揭說明，依法應為被告丙○○及乙○○無罪之諭
    知。
五、原審就此部分為被告等無罪之諭知，經核尚無不合，檢察官
    上訴意旨，指摘原判決不當，為無理由，應予駁回。
六、被告丙○○另被訴重利部分，已經判決確定，不另論列，附
    此敘明。
據上論斷，應依刑事訴訟法第368條，判決如主文。
本案經檢察官彭南雄到庭執行職務。
中    華    民    國    95    年    8     月    29    日
                  刑事第二庭    審判長法  官  林正雄
                                      法  官  黃壽燕
                                      法  官  陳啟造
。
以上正本證明與原本無異。
本判決被告不得上訴。
檢察官如不服本判決應於收受本判決後10日內向本院提出上訴書
狀，其未敘述上訴理由者，並得於提起上訴後10日內向本院補提
理由書狀（均須按他造當事人之人數附繕本）「切勿逕送上級法
院」。
中    華    民    國    95    年    8     月    30    日
                                      書記官  黃琳群


司法院資訊處製作；財團法人民間司法改革基金會備份。
